臺灣高等法院刑事判決
111年度上訴字第2134號
上  訴  人  
即  被  告  陳浤洋



指定辯護人  徐家福律師（法扶律師）
上列上訴人即被告因殺人案件，不服臺灣桃園地方法院110年度
重訴字第15號，中華民國111年4月19日第一審判決（起訴案號：
臺灣桃園地方檢察署110年度偵字第11840號、第11829號），提
起上訴，本院判決如下：
    主  文
上訴駁回。
    事  實
一、陳浤洋、莊世傑與李國華三人於民國110年3月18日晚間10時
    許，在桃園市○○區○○路○段00號李國華經營之店內飲酒，陳
    浤洋與莊世傑因酒後口角，而於110年3月19日凌晨4時許，
    在桃園市○○區○○路0段00號外之馬路上拉扯、扭打後，陳浤
    洋竟基於殺人之犯意，返回上址店內拿取廚房之刀械，回到
    馬路上，朝莊世傑背、胸部揮砍數刀，致莊世傑之背、胸部
    受有多處刀刃傷，且自莊世傑左背部刺入一刀，導致莊世傑
    受有肺臟穿刺氣血胸之傷勢，莊世傑隨後倒臥在桃園市○○區
    ○○路○段00巷0號前，陳浤洋則返回李國華店內將兇刀洗淨，
    便騎乘車牌號碼000-0000號普通重型機車離去，並將兇刀藏
    匿於上開機車置物箱內。警方獲報後到場，將莊世傑（起訴
    書誤載為「張經典」，應予更正）送醫急救，於同日上午6
    時23分許，莊世傑因上開左背部穿刺傷之傷害而大量出血，
    最後致低血容性休克而死亡。
二、案經莊世傑之母莊紅菊訴由桃園市政府警察局中壢分局報告
    臺灣桃園地方檢察署檢察官偵查起訴。　　
    理  由
壹、證據能力
    當事人、辯護人對於本院作為得心證依據之被告以外之人於
    審判外陳述，均全部同意作為證據，本院審酌各項證據作成
    時之狀況，認為並無不可信或不適當之情事，依刑事訴訟法
    第159條之5第1項規定，均有證據能力。至其餘非供述證據
    ，本院查無有何違反法定程序取得之情形，應認俱有證據能
    力。　　
貳、實體部分
一、訊據被告陳浤洋固坦承於上開時、地，酒後與莊世傑發生口
    角，便持李國華店內之刀械，於該址外之馬路上朝莊世傑揮
    砍等情，然否認有殺人犯行，辯稱：我當時沒有殺人犯意，
    我印象中只有朝莊世傑刺一刀進去3.5公分，其他都是表面
    刀傷，也沒有追砍他，莊世傑當場沒有死，是之後低血溶性
    休克死亡，我沒有預料到莊世傑後來會死亡云云。辯護人辯
    護稱：被告與被害人素無恩怨，且本案兇刀也非被告帶到現
    場，另從從監視器畫面可以證明被害人自行離去，被告並無
    阻攔，或許在雙方扭打爭執中，被告有時會無意間出手過重
    ，但其主觀上並無殺人故意，倘被告有殺人犯意，不可能會
    讓被害人自行離去而不去追殺，又被告酒後判斷力較弱，行
    為時主觀上亦無法預見會有死亡結果等語（本院卷第122、1
    95至196頁）。經查：
  ㈠上開客觀事實，業據被告於本院審理時坦承在卷（本院卷第123頁），且經證人李國華於偵查及原審審理時證述其於彼二人爭執過程中曾經勸架，將二人分開，有看到被害人把上衣拉開、背部流血等語（110偵11820卷第43至46頁；相卷第23至25、33至35頁；原審重訴卷三第29至44頁）可參，並有本案現場初步勘察報告、相片（含現場、監視器、扣案物及被害人傷勢）、檢驗報告書、法務部法醫研究所110年4月28日法醫理字第11000020990號函附解剖報告書暨鑑定報告書、臺灣桃園地方檢察署110年5月6日相驗屍體證明書、檢察官相驗報告書（以上證據見相卷第7至19、47至57、59至68、73、75至76頁）、衛生福利部桃園醫院110年3月19日診斷證明書、桃園市政府警察局中壢分局110年3月19日偵查報告、指認犯罪嫌疑人紀錄表、指認表（李國華指認被告）、桃園市政府警察局中壢分局搜索扣押筆錄、扣押物品目錄表、扣押物品收據、車牌號碼000-0000之車輛詳細資料報表、現場監視錄影畫面翻拍照片及警員拍攝之現場照片、扣案物現場照片（以上證據見110偵11829卷第39、41至42、57至61、71至77、79、81至99、101至104頁）、桃園市政府警察局中壢分局110年5月27日中警分刑字第1100035906號函暨內政部警政署刑事警察局110年5月11日刑生字第1100029665號鑑定書、桃園市政府警察局中壢分局110年6月2日中警分刑字第1100035483號函附現場勘察報告暨現場監視器影像檔（以上證據見原審重訴卷一第81至88、95至220頁）、原審勘驗筆錄暨附件一、二截圖、法務部法醫研究所111年1月12日法醫理字第11000091500號函附卷（以上證據見原審重訴卷二第92至96、99至112、281至282頁）可參，復有刀械1把扣案可佐，此部分事實首堪認定。
  ㈡被告及辯護人雖以前詞置辯，惟：
　　行為人有無犯罪之故意，乃個人內在之心理狀態，惟有從行
    為人之外在表徵及其行為時之客觀情況，依經驗法則審慎判
    斷，方能發現真實（最高法院88年度台上字第1421號判決意
    旨）。而殺人與傷害之區別，本視加害人有無殺意為斷，殺
    人犯意之存否，固係隱藏行為人內部主觀之意思，仍可從行
    為人犯罪之動機、所用兇器、殺傷次數、下手輕重、受傷部
    位是否致命、被害人傷痕多寡、傷勢程度、犯後態度，並與
    被害人曾否相識、有無宿怨等情，綜合判斷，俾為認定，雖
    不能執為區別之絕對標準，然非不得盱衡審酌事發當時情況
    ，觀其行為動機，視其下手情形、用力輕重、剌傷部位之手
    段，佐以其所執兇器、致傷結果、與被害人之關係暨行為後
    之情狀等各項因素綜合予以研析。經查：
　　⒈依路口監視器畫面可知，被告持尖銳之刀械，多次向莊世
      傑背、胸部進行揮擊，過程中甚至利用自身力量控制莊世
      傑之移動方向，進而抬舉手臂，自上而下，多次以刀械刺
      向莊世傑背、胸部，被告背部並有明顯血流遍及大面積範
      圍之跡象等情，有原審勘驗筆錄暨附件一、二截圖（原審
      重訴卷二第99至112頁）可參。而以利器刺入人身要害，
      足以使人斃命，而胸、背部內有重要器官及血管，若持利
      器揮、刺、砍劃他人背部，可能入及內臟，導致他人因之
      受創或大量出血而死亡之結果，實為眾所周知之事。觀之
      被告行兇用刀械，含刀柄全長約31公分，刀刃長約18.5公
      分，刀鋒平整、前端尖銳，刀刃最寬處約4公分一節，有
      警察局現場勘察報告及刀械照片（原審重訴卷一第102、1
      91頁）可徵，足認該刀械客觀上可用以殺人，對於人之生
      命、身體足以產生莫大威脅，而被告於案發時為具有一定
      智識程度之成年人，對於持該刀械近距離朝人體正面揮砍
      ，極可能使胸部內之重要臟器嚴重受創、失血，致人體難
      以維持正常生命機能，尤以刀械揮砍人體軀幹，更可能傷
      及主要動脈，造成大量出血，進而致人死亡等一般人具備
      之常識，自難諉稱不知。
　　⒉經法醫解剖莊世傑之大體後發現，其「胸部多處刀傷，左
      背第七胸椎旁穿刺貫通，肺臟穿刺血氣胸」、「頭頸部：
      右枕部耳後頭皮切割傷創長約3.5公分，左額挫裂傷約1公
      分。胸部：左鎖骨上擦傷約1.5公分長。右乳頭外側9點鐘
      方向，單刀銳器穿刺傷創長約3公分向腋下中線，深及皮
      下脂肪組織。右肩胛單刀穿刺刀傷創長約4公分刀刃向右
      前，深及皮下脂肪組織，另於創緣垂直方向分布短刮擦傷
      數處。右背靠中央約4-5胸椎高度切割傷，創長約8公分，
      表淺約至真皮層深度，另於創緣斜交方向齒狀刮擦印痕。
      左背靠中央第5胸椎高度單刃穿刺傷創長約3.5公分刃向右
      上，深度約至背長肌群。前述穿刺傷下方第7胸椎高度單
      刀穿刺傷創長約4.5公分刃向右，深度穿通胸壁深入胸腔
      。」等情，有法務部法醫研究所（110）醫鑑字第1101100
      602號解剖報告書暨鑑定報告書及莊世傑解剖照片在卷（
      相卷第15至16、61至68頁；原審重訴卷一第177至184頁）
      可查，是以傷勢及傷口深度觀之，並非表淺，若被告在案
      發當時僅意在作勢威嚇、傷害，大可朝被害人四肢等不具
      致命之部位攻擊，詎被告竟近身以具殺傷力之刀刃刺入告
      訴人身體重要臟器所在之部位，深及胸腔，足見被告下手
      之重，難認僅止於威嚇之意。佐以前引之原審勘驗筆錄暨
      監視錄影畫面截圖（原審重訴卷二第99至112頁）所示，
      被告揮砍莊世傑之胸、背部次數並非單一，且刀械起落間
      之頻率高、速度甚快，對照前開解剖結果，可見除造成被
      害人左背第七胸椎旁穿刺貫通，肺臟穿刺血氣胸此致命之
      刀傷外，另造成莊世傑多處深入皮下脂肪之傷勢，因此被
      告辯稱印象中僅有向莊世傑揮擊一刀云云，要無可採。其
      復辯稱本案係出於傷害之犯意而為上揭行為，顯係事後卸
      責之詞，亦不足採信。
　　⒊再者，依上開解剖暨鑑定報告所述，本案致命刀傷雖僅一
      處，然從監視器所呈現之畫面可知，過程中，被告與莊世
      傑雙方互有推擠、拉扯之情，此使得被告持刀攻擊莊世傑
      時，未必能每次落刀皆準確造成致命傷勢，但不能因此便
      率認被告無殺人犯意，否則形同莊世傑與被告拉扯，試圖
      抵擋或迴避被告攻擊之結果，卻反而得出被告無殺人犯意
      之結論，顯與事理未符。況以莊世傑遭砍傷後，背部湧現
      大量出血且有明顯傷勢，柏油路面亦血跡斑斑，但被告仍
      未停手，有持續向莊世傑之背、胸部揮刀之動作（原審重
      訴卷二第100至102頁照片參照），可認其殺意甚堅。是以
      縱使被告未於揮刀結束後續予追砍莊世傑，仍無礙本院對
      其行為時殺害莊世傑主觀犯意之認定。
　　⒋此外，被告自陳其見莊世傑背部受到重傷而後倒地後，乃
      先回到李國華店內沖洗犯案用之刀械，且聽從李國華建議
      先行離去，將後續事宜交由李國華處理，並未留下協助處
      理，甚至將犯案用之刀械自李國華店內攜走而藏匿於其所
      騎乘機車之置物箱內，此有被告於偵、審時之供述、扣案
      之刀械及搜索、扣押筆錄及案發現場照片在卷（原審重訴
      卷三第80至81頁；110偵11829卷第71至75、81至99頁）可
      參，且被告見莊世傑因其所砍之刀傷倒下且背部傷口出現
      大量出血時，未見有何失措或提供援助之意，反先為清洗
      刀械乃至於藏匿犯案刀械之舉，此等犯後態度益徵被告非
      僅是本於傷害犯意而為。
　　⒌被害人莊世傑於110年3月19日9時30分死亡後，由臺灣桃園
      地方檢察署檢察官於110年3月22日9時30分率同法醫進行
      解剖，就死亡結果判斷為「死者體表外傷部分可辨為單刃
      刀械造成之穿刺傷，部分為刀刃水平造成之切割傷，雖因
      施力大小不一，大小深淺各有不同，但皆與扣案兇刀型式
      所能造成傷害沒有違背。死者刀傷多皆表淺，僅左背第7
      胸椎旁穿刺貫通胸壁，該處刀傷進入胸腔後穿刺肺臟，造
      成血胸及氣胸，致呼吸及低血容休克死亡」，死因之鑑定
      結果為「死者莊世傑，民國110年3月19日，酒後與人發生
      爭執，遭持單刃刀械穿刺左背，致左下肺葉刀傷，血胸及
      氣胸，因呼吸及低血容性休克死亡，死亡方式為他殺」，
      死亡原因研判為：「甲.呼吸及低血容性休克 」、「乙. 
      左肺下葉刀傷」、「丙.左背部單刃銳器穿刺」，有臺灣
      桃園地方檢察署檢驗報告書、法務部法醫研究所（110）
      醫鑑字第1101100602號解剖報告書暨鑑定報告書、臺灣桃
      園地方檢察署相驗屍體證明書、解剖照片在卷（相卷第9
      至19、47至57、61至68頁）可證，參以被告迭次坦承其確
      實持扣案刀械攻擊莊世傑背部等情，是莊世傑之左背部確
      實係因受到單刃銳器穿刺，產生左肺下葉刀傷，導致呼吸
      及低血容性休克，因而造成死亡結果，亦堪認定。被告以
      莊世傑非當場死亡，且死亡原因是低血容性休克，而否定
      其行為與被害人死亡結果之因果關係，顯屬無據。　
    ⒍另辯護人雖辯護稱被告係因一時醉酒所致本案，主觀上無
      法預見被害人死亡之結果云云。然依兇刀查獲之位置以及
　　　被告於原審訊問、審理及本院訊問時所稱，其案發後有先
      沖洗兇刀，隨後聽取李國華建議先行離去，甚至過程中有
      詢問李國華有無叫救護車，乃至於將兇刀自李國華店內帶
      走，藏放在其所騎乘之機車置物箱中等舉措（110偵11829
      卷第75頁；原審重訴卷一第28至30頁、卷三第45、71、77
      、80至81頁；本院卷第40頁），此部分亦有李國華於原審
      時證述：其有出面勸架，見被害人背部流血有叫救護車等
      語（原審重訴卷三第37至42頁）可佐，是被告案發後不僅
      可與李國華有邏輯性地討論如何因應及處理後續，甚至為
      求脫免罪責而有滅證、逃逸之行為，可見被告於案發時意
      識、思路均相當清晰，難認其有所稱受到酒精因素而意識
      不清，是上開辯護之詞，仍無可採。
    ⒎另經原審調取被告於衛生福利部桃園醫院之病歷資料，併
      送請亞東紀念醫院鑑定後，鑑定結果為「根據陳員於案發
      前之精神科病史，過去生活史，未發現明顯精神病症狀或
      其他嚴重精神疾病之診斷，做事衝動、易怒為陳員長期之
      行為處事模式，而非精神病症狀之表現，除需考慮人格違
      常之外，陳員於案發時並無和此案件相關重大精神疾病表
      現。陳員於本案中傷人/殺人的行為本質之陳述、認識、
      其後果及相對責任之認識，並無明顯缺損之情況」等語，
      有亞東紀念醫院精神鑑定報告書在卷（原審重訴卷二第26
      9至273頁）可參。本院並考量被告經警、偵初訊、原審羈
      押訊問時，可清楚回憶並具體陳述案發經過，猶能辯解主
      張有利事項，可徵行為時具相當認知、判斷、辨識、支配
      及控制能力，並瞭解不法性，亦能權衡所為導致結果，足
      見被告為本案犯行時，並無欠缺辨識能力或辨識能力顯著
      降低之情，自無刑法第19條第1項、第2項適用之餘地，是
      辯護人於原審曾就此部分主張，亦委無可採，併此敘明。
      　　　
  ㈢綜上所述，本案事證明確，被告上開犯行已堪認定，應依法
    論科。
二、論罪
    核被告所為，係犯刑法第271條第1項之殺人罪。 
叁、駁回上訴之理由
　　原審以被告犯罪事證明確，適用刑法第271條第1項、第38條
    第2項前段之規定，並審酌被告與被害人僅因案發當日之口
    角衝突，竟未思理性解決，持刀多次向被害人揮砍，終造成
    被害人死亡之憾事，被告為具備相當智識能力之成年人，應
    當瞭解生命至高無上，生命實屬無價，任何人均無任何權利
    對於他人之生命隨己意予以生殺予奪，卻以上開手段殺害被
    害人，不僅造成被害人死亡，更造成被害人家屬無可彌補之
    傷働，所為已彰顯其輕忽被害人生命法益之價值，不尊重被
    害人生存權利之態度，造成社會關係重大之危害，要無可取
    ；再衡酌被告於審理過程，雖曾表達調解意願，然未能與被
    害人家屬達成調解，及告訴代理人、檢察官之量刑意見；又
    參酌被告偵查時曾承認涉犯殺人罪，後於審理時雖坦認客觀
    事實，然改口否認有殺人犯意，且於審理過程中曾辯稱有精
    神疾病、因飲酒過多無法控制行為等說法之犯後態度，及被
    告之家庭、經濟、生活狀況、教育智識程度等一切情狀，量
    處有期徒刑14年6月。復就本案扣得之刀子一把，說明雖供
    被告犯罪所用，然自李國華店內取出，非其所有，而不宣告
    沒收。核原判決之認事用法俱無違誤，量刑及不予沒收宣告
    審酌亦稱妥適。被告上訴意旨仍執前詞否認有殺人之主觀犯
    意，已經本院論駁同前，是其上訴並無理由，應予駁回。
據上論斷，應依刑事訴訟法第368條，判決如主文。
本案經檢察官吳宜展提起公訴，檢察官侯千姬到庭執行職務。
中　　華　　民　　國　　111 　年　　8 　　月　　24　　日
                  刑事第十三庭  審判長法　官  洪于智
                                      法　官  黃惠敏
                                      法　官  黃玉婷
以上正本證明與原本無異。
如不服本判決，應於收受送達後20日內向本院提出上訴書狀，其
未敘述上訴之理由者並得於提起上訴後20日內向本院補提理由書
（均須按他造當事人之人數附繕本）「切勿逕送上級法院」。
                                      書記官  傅國軒
中　　華　　民　　國　　111 　年　　8 　　月　　24　　日
附錄：本案論罪科刑法條全文
中華民國刑法第271條
（普通殺人罪）
殺人者，處死刑、無期徒刑或10年以上有期徒刑。
前項之未遂犯罰之。
預備犯第1項之罪者，處2年以下有期徒刑。